【裁判字號】    97,上易,538
【裁判日期】    970521
【裁判案由】    妨害名譽
【裁判全文】
臺灣高等法院刑事判決                 97年度上易字第538號
上  訴  人  臺灣臺北地方法院檢察署檢察官
被      告  乙○○
上列上訴人因被告妨害名譽案件，不服臺灣臺北地方法院96年度
易字第1168號，中華民國97年1月11日第一審判決（起訴案號：
臺灣臺北地方法院檢察署96年度偵字第754號），提起上訴，本
院判決如下：
    主  文
上訴駁回。
    事  實
一、乙○○擔任臺北市文山區調解委員會（址設臺北市○○區○
    ○路220號7樓，下稱文山區調解會）秘書，負責該調解會之
    調解業務，於民國（下同）95年9月間，適因民眾周潘英嬌
    就與甲○○（曾在臺北市文山區公所任職，於當時業已退休
    ）間之車禍糾紛案件，向該調解會申請調解，經排定並通知
    雙方於95年9月7日下午2時30分，在該調解會進行調解；惟
    甲○○未按時到場，竟遲至同日下午3時35分許，始由李金
    澤律師陪同到場；周潘英嬌久候未見甲○○到來，乃於當日
    下午3時許向調解會主席高銘枝知會後離去。俟甲○○由律
    師陪同到場後，發見周潘英嬌已經離開，乃質問在該處負責
    辦理報到業務之替代役男李財發，經李財發報由乙○○到場
    處理，孰料卻遭甲○○責怪，乙○○自覺甲○○有錯在先，
    猶敢興師問罪，遂當場與甲○○發生爭執，乙○○並基於妨
    害甲○○名譽之犯意，在上開調解會報到處之不特定多數人
    得以共見共聞之處所，以「你自己遲到，還怪我讓對造離開
    ，你還在現場咆哮，說我害你白跑一趟，你自己遲到，還怪
    人，『真是不要臉』」、「前次調解你不來，檢方偵查你也
    不去，簡單車禍擺爛不處理，還會被通緝，全區公所就屬你
    惡名昭彰」云云，以「真是不要臉」、「全區公所就屬你惡
    名昭彰」等足以減損他人名譽之言語，公然接續辱罵甲○○
    。
二、案經被害人甲○○訴請臺灣臺北地方法院檢察署檢察官偵查
    起訴。
    理  由
壹、證據能力方面：
    按被告以外之人於審判外之言詞或書面陳述，除法律有規定
    者外，不得作為證據；被告以外之人於審判外之陳述，雖不
    符合同法第159 條之1 至第159 條之4 之規定，但經當事人
    於審判程序同意作為證據，法院審酌該言詞陳述或書面陳述
    作成時之情況，認為適當者，亦得為證據；當事人、代理人
    或辯護人於法院調查證據時，知有第159 條第1 項不得為證
    據之情形，而未於言詞辯論終結前聲明異議者，視為有前項
    之同意，刑事訴訟法第159 條第1 項、第159 條之5 分別定
    有明文。本件判決所引用之相關證據，其中證人即告訴人甲
    ○○、證人李金澤、李財發、高銘枝於原審審理時，分別結
    證所為證詞，均有證據能力。而卷附由劉棣華建築師事務所
    繪製之「臺北市文山區行政中心7樓平面圖（區公所、清潔
    隊）」（見原審卷第142頁）係負責繪製該平面圖之建築師
    於其從事之業務上或業務過程所須製作之文書，另卷附文山
    區調解會95年9月7日調解事件一覽表（見原審卷第148頁）
    則係該調解會所屬公務員於職務上製作之紀錄文書，依刑事
    訴訟法第159條之4之規定，亦均有證據能力。至於現場照片
    9張（見原審卷第143至147頁），雖係被告為本件訴訟所拍
    攝而提出作為證據，不符刑事訴訟法第159條之4之規定；惟
    被告乙○○及其選任辯護人、檢察官於本件言詞辯論終結前
    均未聲明異議，本院審酌該等證據作成之情況，並無違法或
    不當等不宜作為證據之瑕疵，揆諸前開規定，爰逕依刑事訴
    訟法第159條之5之規定，認該等證據資料均得作為證據，合
    先敘明。
貳、實體方面：
一、訊據被告固坦承其於前揭時、地，因與告訴人發生爭執，而
    接續對告訴人表示「不要臉」、係「全公所最惡名昭彰的人
    」等言語，惟矢口否認有何公然侮辱之犯行，並辯稱：其僅
    係反駁告訴人之傲慢無理態度，並無公然侮辱告訴人之意思
    ，且當時說話之全文應為「你自己遲到，還怪我讓對造離開
    ，你還在現場咆哮，說我害你白跑一趟，你自己遲到，還怪
    人，『真是不要臉』」、「前次調解你不來，檢方偵查你也
    不去，簡單車禍擺爛不處理，還會被通緝，全區公所就屬你
    惡名昭彰」云云，其中「不要臉」、「全公所最惡名昭彰的
    人」等語，乃為其當時情緒上之正常反應，實無侮辱告訴人
    之惡意云云。
二、經查，被告於95年9 月間係擔任文山區調解會秘書（迄今仍
    擔任該職務），負責該調解會之調解業務，而告訴人則原任
    職於文山區公所，惟於當時業已退休，業據被告及告訴人供
    認在卷。
三、次查本件係因民眾周潘英嬌就其與告訴人間之車禍糾紛案件
    ，向文山區調解會申請調解，經排定於95年9月7日下午2時
    30分在該調解會進行調解，並已於2週前通知兩造調解當事
    人到場；惟告訴人於前一日始以電話方式申請改期調解，故
    未獲被告同意，嗣周潘英嬌準時報到，且在場等候1小時許
    仍未見告訴人到場，經調解會主席高銘枝知會而於同日下午
    3時許離開調解現場，告訴人竟遲至同日下午3時35分許，始
    由李金澤律師陪同到場，並因未見周潘英嬌在場等候，乃質
    問在該處負責辦理報到業務之替代役男李財發，經李財發報
    告被告，被告乃到場處理，因而與告訴人發生本案爭執等情
    ，業經證人李金澤、李財發、高銘枝於原審96年12月28日審
    理期日分別結證在卷，核與證人即告訴人於原審上開審理期
    日之證述相符，並為被告所不爭執，復有文山區調解會95年
    9月7日調解事件一覽表在卷（見原審卷第148頁）可稽。且
    被告曾於爭執過程中，於上開報到處，接續對告訴人表示「
    不要臉」、係「全公所最惡名昭彰的人」等語，亦經證人即
    律師李金澤於原審上開審理期日證述在卷，並為被告所不爭
    執，均堪採信。
四、又被告雖辯稱：當時因不滿告訴人依老賣老，惡人先告狀，
    而與告訴人起爭執，並向告訴人陳稱「你自己遲到，還怪我
    讓對造離開，你還在現場咆哮，說我害你白跑一趟，你自己
    遲到，還怪人，『真是不要臉』」、「前次調解你不來，檢
    方偵查你也不去，簡單車禍擺爛不處理，還會被通緝，全區
    公所就屬你惡名昭彰」云云，以「真是不要臉」、「全區公
    所就屬你惡名昭彰」等語，其實無侮辱告訴人之惡意云云。
    但查俗話「罵人無好話」，細繹被告上開所稱其當時之情緒
    起伏與心路歷程，可以輕易得知被告無非其依規定處理告訴
    人與第三人周潘英嬌之車禍糾紛，孰料告訴人未依照通知時
    間準時到場，周潘英嬌不耐久候已先行離去。被告姍姍來遲
    ，有錯在先，猶敢對其及調解會其他同仁興師問罪，遂當場
    與之發生爭執，並不甘示弱地在該不特定多數人得以共見共
    聞之處所，公然回敬以上開言語，雖非無端刻意惹事生非；
    但其中「真是不要臉」、「全區公所就屬你惡名昭彰」等語
    ，顯有輕蔑告訴人、使告訴人難堪之惡意，且衡諸一般社會
    通念，已足使告訴人在精神上、心理上感受難堪，並貶損告
    訴人之社會評價，自屬侮辱之言詞，並不因被告是否係夾雜
    於其他對話言詞中，或係單獨對告訴人表示而有異，亦不因
    被告係主動表示，或係回應反駁告訴人之質問而有所不同。
    且縱認告訴人就其與周潘英嬌上開車禍案件尚未達成和解或
    經法院判決，甚至因而遭通緝，及告訴人確有未依上開調解
    期日準時到場，遲到逾1個小時等情，均不足作為被告得以
    上開言語侮辱告訴人之依據。綜上被告辯稱其上開言詞僅係
    反駁告訴人，並無侮辱告訴人之真實惡意或上開言詞非屬侮
    辱之言論，均無可採。
五、按所謂侮辱，乃對他人為有害於情感名譽之輕蔑表示，足使
    他人在精神上、心理上有感受難堪或不快之虞，亦即侮辱行
    為本身具有侵害他人感情名譽之一般危險，即足當之。且按
    「刑法分則中公然二字之意義，祇以不特定人或多數人得以
    共見共聞之狀況為已足」（司法院院字第2033號解釋）。「
    刑法上之公然侮辱罪，祗須侮辱行為足使不特定人或多數人
    得以共見共聞，即行成立」（司法院院字第2179號解釋）。
    「本院院字第2033號解釋所謂多數人，係包括特定之多數人
    在內，至其人數應視立法意旨及實際情形已否達於公然之程
    度而定。」（司法院釋字第145號解釋）；「按刑法第309條
    之公然侮辱罪，以公然為要件，所謂公然，係指不特定人或
    多數人所得共見共聞之情形而言。」。且按「鄉、鎮、市公
    所應設調解委員會，辦理下列調解事件：一、民事事件。
    二、告訴乃論之刑事事件。」「調解委員會由委員7 人至15
    人組織之，並互選1 人為主席。鄉、鎮、市行政區域遼闊、
    人口眾多或事務較繁者，其委員名額得由縣政府酌增之。」
    「當事人兩造各得推舉1 人至3 人列席協同調解。」「就調
    解事件有利害關係之第三人，經調解委員會之許可，得參加
    調解程序。調解委員會並得逕行通知其參加。前項有利害關
    係之第三人，經雙方當事人及其本人之同意，得加入為當事
    人。」鄉鎮市調解條例第1 條、第2 條第1 項、第2 項前段
    、第17條、第18條定有明文。經查，本件被告與告訴人發生
    爭執之處所係位於臺北市○○區○○路220 號7 樓之文山區
    調解會報到處旁，當時在調解室之報到處裡面，除負責辦理
    報到業務之李財發、告訴人及李金澤律師外，另大約有10個
    人分別坐在該報到處左右兩側之座位上等候調解，另該報到
    處前之電梯間亦有人進出，上開報到處係所有洽公之人均得
    自由進出之處所，其玻璃門係自動感應開啟，並未管制人員
    進出，而該樓層並設有臺北市文山區木柵清潔隊之辦公室，
    共同利用同一電梯上下進出等情，業經證人李金澤、李財發
    、高銘枝於原審前揭審理期日分別結證在卷（見原審卷第11
    6 至127頁），互核相符，並有上開樓層之平面圖1件、文山
    區調解會報到處及其調解室、會議室之現場照片9張在卷（
    見原審卷第142至147頁）可稽，堪予採信。再參卷附文山區
    調解會95年9月7日之調解事件一覽表（見原審卷第148頁）
    所載，該調解會於當日共依序排定21件調解事件（告訴人與
    周潘英嬌之調解案件係排在第5件），調解當事人合計超過
    40位，如加計隨時可能進出該調解會之調解委員、協同各該
    調解案件當事人到場調解之第三人（本件告訴人即係由李金
    澤律師協同到場調解）、與各該調解案件有利害關係而同時
    到場參與調解之人、負責辦理報到業務之李財發及該調解會
    所屬其他職員，暨上開木柵清潔隊所屬隊員等人，顯見上開
    報到處並未管制人員進出，該處與同樓層之電梯間均屬前揭
    特定多數人得自由進出之場所。且被告與告訴人發生本件爭
    執之時間為當日下午3時35分許，依上開一覽表所示，係屬
    第11至14件調解案件之調解時間，顯有為數相當之人員進出
    或在該處等候調解，此參當時在該報到處裡面即有約10名民
    眾在座等候調解，足證上開報告處係特定多數人得以共見共
    聞之處所，而證人李金澤、李財發均證稱被告與告訴人爭執
    時，音量很大等語（見原審卷第120頁、124頁），是被告於
    該處以上開言詞侮辱告訴人時，上開自由進出之相關人員均
    得聽聞，依前揭解釋及判決例所示意旨，顯已達公然侮辱之
    程度；被告於原審所選任之辯護人稱上開處所非屬不特定人
    或多數人得以共見共聞之處所，自無可採。
六、另按「以善意發表言論，而有左列情形之一者，不罰：一、
    因自衛、自辯或保護合法之利益者。」刑法第311 條第1 項
    第1 款固定有明文。惟「刑法第311 條第1 款規定，因自衛
    、自辯或保護合法之利益以善意發表言論者，不罰，係指防
    衛自己或合法利益而言，若為他人防衛，為他人辯白，或為
    保護非法之利益，而惡意誹謗，則仍應處罰」。本件被告既
    係因前開車禍案件之調解糾紛，而於前揭時、地，公然侮辱
    告訴人，且告訴人當時並無何侵害被告合法利益之情形，被
    告復未證明其有何因自衛、自辯或保護合法之利益，而有對
    被告為上開言詞表示之正當理由，且其並非以善意發表上開
    言詞，已如前述，自無從依上開法文之規定，主張不罰。被
    告以上開爭執發生之緣由，及被告當時係因情急、情緒失控
    ，為回應告訴人之質疑而未經思索，基於常人之正常反應而
    對告訴人為上開言詞表示，係對告訴人之行為為評論，不成
    立公然侮辱罪云云，自不足採。至被告當時之情境與心路，
    僅能充當量刑之參考。綜上，本件被告所為公然侮辱之犯行
    ，事證明確，洵堪認定，應予依法論科。
七、核被告所為，係犯刑法第309 條第1 項之公然侮辱罪。被告
    先後以「不要臉」、「全公所最惡名昭彰的人」等言語公然
    侮辱告訴人，係出於同一公然侮辱犯意下所為之接續行為，
    應論以接續犯。
八、原審經詳細調查及審理後，認定被告應成立刑法第309條第1
    項之公然侮辱罪，引據刑法第309條第1項、第41條第1項前
    段，刑法施行法第1條之1第1項前段、第2項（應更正為第1
    條之1第1項、第2項前段），中華民國96年罪犯減刑條例第2
    條第1項第3款、第7條、第9條，並逐一審酌被告身為文山區
    調解會之秘書，負責承辦該調解會之調解業務，竟於處理告
    訴人與周潘英嬌之前開車禍調解案件過程中，以前揭言語公
    然侮辱告訴人，並考量其素行、年齡、生活狀況、本件犯罪
    之動機、手段、犯後態度、告訴人法益所受損害之程度等一
    切情狀，量處拘役二十日，並諭知易科罰金折算標準；另按
    犯罪在中華民國96年4月24日以前者，除本條例另有規定外
    ，有期徒刑、拘役或罰金，減其刑期或金額2分之1，96年7
    月4日制定公布，並自96年7月16日施行之中華民國96年罪犯
    減刑條例第2條第1項第3款定有明文。本件被告之犯罪時間
    係在96年4月24日以前，復核無該條例所定不予減刑之情形
    ，亦依該條例第2條第1項第3款之規定，減其刑2分之1，並
    諭知減刑後易科罰金之折算標準。經核原審認事至明，用法
    甚當，量刑並無輕縱失衡之情形。檢察官循告訴人之請求，
    提起上訴意旨指摘原審量刑過輕云云，似未通盤審酌本件之
    來龍去脈及前因後果。從而，本件檢察官所提起之上訴，並
    非有理由，應予駁回。
九、據上論斷，應依刑事訴訟法第368條，判決如主文。
本案經檢察官呂光華到庭執行職務。
中    華    民    國    97    年    5    月    21    日
            刑事第九庭審判長法  官  陳貽男
                            法  官  許宗和
                            法  官  周盈文
以上正本證明與原本無異。
不得上訴。
                            書記官  余姿慧
中    華    民    國    97    年    5    月    21    日
附錄：本案論罪科刑法條全文
刑法第309條
公然侮辱人者，處拘役或三百元以下罰金。
以強暴犯前項之罪者，處一年以下有期徒刑、拘役或五百元以下
罰金。


司法院資訊處製作；財團法人民間司法改革基金會備份。
